【裁判字號】    97,上易,674
【裁判日期】    971128
【裁判案由】    重利
【裁判全文】
臺灣高等法院高雄分院刑事判決         97年度上易字第674號
上  訴  人  臺灣高雄地方法院檢察署檢察官
被      告  癸○○
上列上訴人因被告重利案件，不服臺灣高雄地方法院97年度易緝
字第66號中華民國97年6 月30日第一審判決（起訴案號：臺灣高
雄地方法院檢察署96年度偵字第5264號），提起上訴，本院判決
如下：
    主  文
原判決關於癸○○被訴於民國95年12月25日重利（被害人辛○○
）判決無罪部分撤銷。
癸○○共同犯重利罪，處拘役肆拾日，減為拘役貳拾日，如易科
罰金，以新臺幣壹仟元折算壹日。
其他上訴駁回。
    事  實
一、癸○○與庚○○、曾煌富、林俊男（以上3 人業經判決有罪
    確定）共同基於重利之犯意聯絡，在高雄縣岡山鎮○○街70
    號共同經營地下錢莊高利貸放，以刊登借款廣告方式，誘使
    借款人需錢急迫之際，與之借款，約定以每7 日或10日為1
    期，每借款新臺幣（下同）1 萬元，利息1,000 元至1,500
    元不等，並由借款人簽發本票、借據及交付身分證、健保卡
    、戶口名簿等作為債務之擔保，由曾煌富與借款人聯繫、送
    款，曾煌富再邀集癸○○、庚○○、林俊男等人，負責收款
    及催討本息，以此方式收取與原本顯不相當之重利。適辛○○95年12月25日，因需款孔急，在高雄縣岡山鎮○○路嘉興
    國小旁，以1 萬元預扣1,500 元利息，實拿8,500 元，每10
    天為1 期，每期利息1,500 元，年息高達百分540 之重利，
    向曾煌富借款，而由庚○○以小客車搭載曾煌富，由曾煌富
    交付借款給辛○○。嗣因辛○○無力繳納利息及償還本金，
    癸○○乃夥同曾煌富、庚○○、林俊男，至高雄縣岡山鎮○○街64巷11號辛○○住處討債。嗣於96年2 月8 日下午1 時
    40分許，經警持臺灣高雄地方法院法官所核發之搜索票，前
    往高雄縣岡山鎮○○街70號搜索，扣得辛○○借款所留存之
    辛○○國民身分證、借據1 紙、本票3 紙及戶籍謄本影本1
    份。
二、案經高雄縣政府警察局岡山分局報告臺灣高雄地方法院檢察
    署檢察官偵查起訴。
    理  由
壹、撤銷改判有罪部分：
一、證據能力部分：本件判決所引用之下列證據，檢察官及被告
    於均同意作為證據，本院審酌各該證據之作成，並無不法之
    情事，以之作為證據適當，依刑事訴訟法第159 條之5 第1
    項之規定，有證據能力。
二、訊據被告癸○○固否認有上開重利犯行，辯稱：伊並不知道
    曾煌富等人係放高利貸云云。惟查，證人即被害人辛○○於
    本院審理時證稱：「（95年12月25日你是借了多少錢？）1
    萬元。」、「（利息怎麼算？）他說利息是10天1 期，1,50
    0 元。」、「（你借1 萬元，是不是有先預扣預扣1,500 元
    的利息？）有，我借1 萬元，他是拿8,500 元給我，先扣掉
    利息1,500 元了。」、「（你為何要借這些錢？你是否因為
    急迫性要用這些錢，才借錢的？還是要週轉的？）我有急用
    。」、「（你在警局說：庚○○等4 人先以電話恐嚇你爸爸
    ，說如不替你還錢，要以靈車看板、掛白布條、廣播催討、
    傳單等來催債。這是什麼意思？）就是當時只要我不還錢，
    或利息拿不出來，他們就要用靈車，車子前面放照片，車子
    掛白布條，上面寫我爸爸、媽媽的名字。」、「電話是我爸
    爸接的，這些話也是我爸爸跟我講的，他們之前就來過好幾
    次，我聽我爸爸說的，他們都來我家樓下，用「大聲公」（
    擴音器）在那邊喊。」等語（見本院卷第80頁背面、第81頁
    ）。準此，被害人辛○○係有急用才向曾煌富等人借款；而
    被害人辛○○借1 萬元，利息是10天1 期，預扣1,500 元的
    利息，實拿8,500 元，依此計算，年息高達百分之540 ，自
    屬重利。而被告於警詢自承以其名義登記之「開祥汽機車買
    賣租賃商行」係以合法掩護非法地下錢莊等情（見警卷第18
    頁），被告於本院審理時對於就幫忙開車與曾煌富、庚○○
    、林俊男等人向借款人辛○○催收帳款，同天共去了5 次等
    事實不爭執（見本院卷第22頁），且被告於原審供稱：我開
    車找辛○○的那部車上有一個看板，上面寫「天公地道」4
    個字，有寫要辛○○還錢等語（見易緝字第26頁正面）。準
    此，被告就曾煌富上開放高利貸予辛○○之行為，與同案被
    告曾煌富、庚○○、林俊男等人有犯意之聯絡及行為之分擔
    。此外，復有扣案之被害人辛○○之國民身分證、借據1 紙
    、本票3 紙及戶籍謄本影本1 份可資佐證。事證明確，被告
    所辯係事後卸責之詞，不足採信，其犯行堪以認定。
三、核被告所為，係犯刑法第344 條之重利罪。被告與庚○○、
    曾煌富、林俊男間就上開犯行，有犯意聯絡及行為分擔，為
    共同正犯。
四、原審未詳為推求，就被告被訴於95年12月25日重利（被害人
    辛○○）部分諭知無罪之判決，尚有未恰，檢察官上訴意旨
    執此而指摘原判決此部分不當，為有理由，應將原判決此部
    分撤銷改判。爰審酌被告素行，本件被害人借款金額1 萬元
    ，但利息高達年息百分之540 ，並基於衡平原則（經查共犯
    庚○○、曾煌富就本次犯行均處拘役40日，減為拘役20日。
    參考本院97年度上易字第219 號判決），及其犯罪後之態度
    等一切情狀，量處如主文第2 項所示之刑。查被告犯罪時間
    在中華民國96年罪犯減刑條例所定減刑基準日即96年4 月24
    日之前，所犯之罪合於減刑之規定，爰依該條例第2 條第1
    項第3 款規定減其宣告刑刑期二分之一，並依法諭知易科罰
    金之折算標準。又被告係於97年4 月30日經原審法院發布通
    緝、而於97年5 月4 日經警緝獲歸案，有臺灣高雄地方法院
    97年4 月30日雄院高刑紀緝字第0533號通緝令及高雄縣政府
    警察局岡山分局通緝案件報告書可憑（見原審易卷第一卷第
    91頁、易緝卷第2 頁），被告係於中華民國96年罪犯減刑條
    例施行後始通緝，即不適用該條例第5 條不得減刑之規定（
    法院辦理96年減刑案件應行注意事項第9 項），亦即仍依該
    減刑條例相關規定予以減刑，併此敘明。至於辛○○借款所
    留存之辛○○國民身分證、借據1 紙、本票3 紙及戶籍謄本
    影本1 份，其中被害人辛○○之國民身分證、戶籍謄本，係
    被害人所有之物，被害人借款所開立借據1 紙、本票3 紙，
    僅係被害人借款擔保之證明，並非被告或共犯所有或因犯罪
    所得之物，故不予宣告沒收；另其他之扣案之物，不能證明
    與被告此次犯行有何關聯，故亦不予宣告沒收。
貳、上訴駁回部分：
一、公訴意旨略以：被告癸○○與曾煌富、庚○○、林俊男共同
    基於重利之犯意聯絡，自92年11年20日起至96年2 月8 日止
    ，在高雄縣岡山鎮○○街70號共同經營地下錢莊高利貸放及
    催收帳款，連續以刊登借款廣告方式，誘使借款人需錢急迫
    之際，與之借款，約定以每7 日或10日為1 期，每借款1 萬
    元，利息1,000 元至1,500 元不等，並由借款人簽發本票、
    借據及交付身分證、健保卡、戶口名簿等作為債務之擔保，
    以此方式貸與甲○○等人（關於借款人、借款時間、借款金
    額、計息方式、還款方式等詳如附表），由曾煌富與借款人
    聯繫、送款，曾煌富再邀集癸○○、庚○○及林俊男負責收
    款及催討本息，以此方式收取與原本顯不相當之重利。嗣於
    96年2 月8 日13時40分許，經警持臺灣高雄地方法院所核發
    之搜索票，前往上址搜索，扣得擴音器1 組、行程表1 本、
    記事帳冊1 本、本票1 本、甲○○本票10張、借款人名冊3
    頁、鋁製球棒2 支、木製球棒1 支、木棍1 支、辛○○身分
    證、借據、本票、莊育誠借據、本票、蘇億昌身分證影本、
    戶口名簿、柯淑岱身分證、借款人身分證影本4 頁、劉阿麗
    本票2 紙、帳冊1 張、陳美娟匯款單、陳志懷匯款單、營利
    事業登記證影本、銀行存摺9 本、印章15枚、店名章及私章
    8 枚、行動電話5 支、車號ZS-9343 號車牌2 面、車號E3-7
    847 號車牌2 面等物，始查悉上情。因認被告癸○○此等部
    分亦共同涉犯刑法第344 條重利罪云云。
二、按犯罪事實應依證據認定之，無證據不得推定其犯罪事實；
    又不能證明被告犯罪者，應諭知無罪之判決，刑事訴訟法第
    154 條、第301 條第1 項分別定有明文。且事實之認定，應
    憑證據，如未能發現相當證據，或證據不足以證明，自不能
    以推測或擬制之方法，為裁判基礎（最高法院40年台上字第
    86號判例參照）。另認定犯罪事實所憑之證據，雖不以直接
    證據為限，間接證據亦包括在內；然而無論直接或間接證據
    ，其為訴訟上之證明，須於通常一般之人不致有所懷疑，而
    得確信其為真實之程度者，始得據為有罪之認定，倘其證明
    尚未達到此一程度，而有合理之懷疑存在時，即無從為有罪
    之認定（最高法院76年台上字第4986號判例參照）。
三、訊據被告堅決否認有何此部分重利之犯行，辯稱：並未與曾
    煌富等人共同為重利犯行等語。經查：
（一）同案被告庚○○於警詢雖陳稱：是曾煌富從事高利貸放款
      無誤，確實是我、林俊男、癸○○等3 人負責催收帳款等
      情（見警卷第13頁），被告雖自承與曾煌富等人共同向借
      款人催收帳款共5 次等語（警卷第18頁）。但庚○○並未
      明確供稱夥同被告癸○○去催收貸款之明確時間、地點及
      借款人，而有如上述，被告癸○○於本院審理時亦不否認
      有去向借款人辛○○催收借款，且同日共去5 次（見本院
      卷第22頁準備程序筆錄），則同案被告庚○○上開供述，
      不能執為被告癸○○除被害人辛○○部分外，有其他共同
      重利行為之證據。
（二）證人即被害人吳信福、卯○○○、己○○、丙○○○於警
      詢時均稱不認識或在借款之過程中未見過被告；證人即被
      害人甲○○、戊○○、乙○○及壬○○亦未明確指認係向
      被告借款或被告有出面收取利息。
（三）證人即被害人丑○○之警詢筆錄，有如上述，雖具有證據
      能力，且被害人丑○○於該警詢亦指稱被告有共同前往討
      債云云，但被告矢口否認有夥同庚○○等人去向丑○○討
      債，而被害人丑○○於警詢亦僅指認被告之相片，檢察官
      於原審並捨棄傳喚被害人丑○○（見原審易緝卷第52頁）
      ，是尚難僅憑被害人丑○○於警詢指認被告之照片，在無
      其他佐證下，遽認被告有此部分犯行。
（四）證人子○○（已改名蔡偉誌）於本院審理時雖證稱：有向
      地下錢莊借錢1 萬元，先預扣利息1,500 元，10天為1 期
      。以前在警局有說看過癸○○，有指認他的照片。借錢的
      那個「阿富」跟癸○○是我看過的那2 個人，癸○○也是
      有來收過等情。但又證稱：「（你看到癸○○是在什麼場
      合下看到的？）那麼久也忘了」（見本院97年10月24日審
      判筆錄）；但其於警詢卻陳稱：是曾煌富放款給我，由曾
      煌富或庚○○收取帳款（見警卷第81頁）。證人子○○於
      96年2 月13日警詢距案發時較近，雖亦陳稱見過被告癸○○，但係指稱由曾煌富放款，由曾煌富或庚○○收取帳款
      ，並未提及被告有收帳款情事，是證人子○○於本院審理
      時證述被告有收取帳款，尚難遽予採信，況證人子○○於
      本院審理時亦陳稱在什麼場合下看到的，那麼久也忘了，
      其證述情節亦不明確，難執為被告不利之證據。
（五）又證人即被害人丁○○於警詢時雖陳稱：95年9 月底，因
      為他沒有支付利息，曾煌富、庚○○、癸○○、林俊男4
      人駕駛2 部自小客車到其住處等語（警卷第64頁）。惟嗣
      於原審結證稱：借款後因無法按時還款，庚○○及自稱癸○○的人有向他催討債務，但那自稱癸○○的人，並不是
      在庭之被告，（經提示警卷第66頁曾煌富、庚○○、林俊
      男、癸○○之照片供其辯識後又稱）自稱是癸○○的人是
      警卷上標示曾煌富之人，在警詢時所陳述前來催討債務之
      4 人中，沒有看到被告，僅開車之人自稱是癸○○，也就
      是剛剛指認之曾煌富等語（原審卷第40頁正反面）；證人
      即被害人寅○○於警詢時陳稱：曾煌富就是借他高利貸之
      人，其餘林俊男及癸○○曾和曾煌富、庚○○一起向他收
      取利息等語（警卷第69、70頁）。惟亦於原審結證稱：有
      4 個人前來跟他收錢，一個自稱陳大哥，是借錢給我的人
      ，另外3 人不認識但見過面，在庭之被告並不認識亦無印
      象曾見過，警卷第73頁照片下方寫癸○○之照片所示之人
      並沒有印象，庚○○都坐在曾煌富的旁邊，林俊男坐在曾
      煌富的後面，另外一個人坐在林俊男旁邊，因為比較暗，
      所以沒有印象，在警詢時陳述係林俊男、癸○○、庚○○
      及曾煌富前來向他收取利息，這4 個名字是到警察局才知
      道的等語（原審卷第42頁正反面）。是則丁○○及寅○○
      於警詢之上開陳述是否可採，已非無疑，尚不能依此為不
      利於被告之認定。
（六）綜上所述，公訴人此部分所舉之上開證據資料，尚不足以
      證明被告有公訴人所指此部分重利之犯行，被告與曾煌富
      等人有何犯意之聯絡及及行為之分擔，不能證明被告有此
      部分犯罪，自應為被告此等部分無罪判決之諭知。
四、原審就此等部分均為被告無罪之判決，核無不合，檢察官上
    訴意旨，仍執陳詞而認被告有此等部分犯罪，指摘原判決此
    等部分不當，為無理由，應予駁回。
參、被告癸○○經合法傳喚，無正當之理由不到庭，爰不待其陳
    述，逕行判決。
據上論斷，應依刑事訴訟法第368 條、第369 條第1 項前段、第
364 條、第299 條第1 項前段、第371 條，刑法第28條、第344
條、第41條第1 項前段，刑法施行法第1 條之1 ，中華民國96年
罪犯減刑條例第2 條第1 項第3 款、第7 條，判決如主文。
本案經檢察官蔡國禎到庭執行職務。
中    華    民    國    97    年    11    月    28    日
                    刑事第六庭    審判長法  官  邱永貴
                                        法  官  李嘉興
                                        法  官  張盛喜
以上正本證明與原本無異。
不得上訴。
中    華    民    國    97    年    11    月    28    日
                                        書記官  鄭翠芬
附錄本判決論罪科刑法條：
中華民國刑法第344 條（重利罪）
乘他人急迫、輕率或無經驗貸以金錢或其他物品，而取得與原本
顯不相當之重利者，處1 年以下有期徒刑、拘役或科或併科1 千
元以下罰金。
附表
┌──┬───┬─────────┬────┬─────────┬──────┬──────┐
│編號│借款人│  借款時間、地點  │借款金額│實拿金額及計息方式│  擔 保 品  │  還款方式  │
├──┼───┼─────────┼────┼─────────┼──────┼──────┤
│ 1  │己○○│時間：95年10月中旬│2 萬元  │預扣3000元，實拿1 │身分證正本、│匯款至陳嘉雲│
│    │      │地點：高雄縣永安鄉│        │萬7000元，第1 個月│簽立面額2 萬│所有之合作金│
│    │      │      保安路130 巷│        │每7 天為1 期，每期│元本票3 紙、│庫銀行古亭分│
│    │      │      1 弄35號    │        │利息3000元，第2 個│借據1 紙    │行帳戶（帳號│
│    │      │                  │        │月後，每期利息2000│            │000000000000│
│    │      │                  │        │元，月息60分。    │            │2 號），已繳│
│    │      │                  │        │                  │            │納利息1 萬70│
│    │      │                  │        │                  │            │00元        │
├──┼───┼─────────┼────┼─────────┼──────┼──────┤
│ 2  │甲○○│時間：92年11月間  │30萬元  │預扣5 萬元，實拿25│簽立本票面額│不詳        │
│    │      │地點：高雄縣岡山鎮│        │萬元，每個月利息2 │1 萬5000元10│            │
│    │      │      育仁街70號  │        │萬5000元，月息8 分│紙          │            │
│    │      │                  │        │。                │            │            │
├──┼───┼─────────┼────┼─────────┼──────┼──────┤
│ 3  │戊○○│第一次借款：95年8 │(1)1 萬元│預扣1500元，實拿85│簽立面額1 萬│不詳        │
│    │      │月中旬，在高雄縣阿│        │00元，每7 天為1 期│元本票3 紙  │            │
│    │      │蓮鄉衛生所旁超商  │        │，每期利息1000元，│            │            │
│    │      │第二次借款：96年1 │(2)1 萬元│月息40分。        │            │            │
│    │      │月22日，地點不詳  │        │                  │            │            │
├──┼───┼─────────┼────┼─────────┼──────┼──────┤
│ 4  │韓蔡和│時間：95年9 月間  │2 萬元  │預扣2600元，實拿1 │身分證影本、│以現金交付予│
│    │珍    │地點：高雄縣梓官鄉│        │萬7400元，每7 天為│健保卡及簽立│庚○○      │
│    │      │      某處        │        │1 期，每期利息2600│2 萬元本票3 │            │
│    │      │                  │        │元，月息52分。    │紙          │            │
├──┼───┼─────────┼────┼─────────┼──────┼──────┤
│ 5  │丑○○│第一次借款：95年10│(1)2 萬元│(1)預扣3000元，實拿│身分證正本、│以現金交付予│
│    │      │月初，在高雄縣茄萣│        │  1 萬7000元，每7 │戶口名簿及簽│庚○○、曾煌│
│    │      │鄉衛生所前        │        │  天為1 期，每期利│立本票面額2 │富、林俊男等│
│    │      │                  │        │  息3000元，月息60│萬元本票3 紙│人          │
│    │      │                  │        │  分。            │、借據1 紙  │            │
│    │      │第二次借款：95年10│(2)1 萬元│(2)預扣本次1500元及│            │            │
│    │      │月中旬，地點同上  │        │  前次借款2 萬元利│            │            │
│    │      │                  │        │  息，實拿5500元，│            │            │
│    │      │                  │        │  每7 天1500元，月│            │            │
│    │      │                  │        │  息60分，繳納2 期│            │            │
│    │      │                  │        │  後，改為兩次借款│            │            │
│    │      │                  │        │  利息為每期3000元│            │            │
│    │      │                  │        │  ，月息40分。    │            │            │
├──┼───┼─────────┼────┼─────────┼──────┼──────┤
│ 6  │吳信福│時間：95年10月3 日│1 萬5000│預扣2300元，實拿1 │簽立面額1 萬│以現金交付予│
│    │      │地點：高雄縣岡山鎮│元      │萬2700元，每7 天為│5000元本票3 │曾煌富、陳志│
│    │      │      岡山北路122 │        │1 期，每期利息2000│紙          │忠、林俊男  │
│    │      │      之5 號      │        │元，第2 個月後，每│            │            │
│    │      │                  │        │期利息1500元，月息│            │            │
│    │      │                  │        │45分。            │            │            │
├──┼───┼─────────┼────┼─────────┼──────┼──────┤
│ 7  │丁○○│第一次借款：95年10│(1)5000元│(1)預扣800 元，實拿│機車行照、身│不詳        │
│    │      │月底，在高雄縣岡山│        │  4200元，每7 天為│分證        │            │
│    │      │鎮和平公園        │        │  1 期，每期利息50│            │            │
│    │      │                  │        │  0 元，月息48分。│            │            │
│    │      │第二次借款：95年12│(2)5000元│(2)預扣800 元，實拿│            │            │
│    │      │月底，地點同上    │        │  4200元，連同前次│            │            │
│    │      │                  │        │  借款，每7 天為1 │            │            │
│    │      │                  │        │  期，每期利息1200│            │            │
│    │      │                  │        │  元，月息48分。  │            │            │
├──┼───┼─────────┼────┼─────────┼──────┼──────┤
│ 8  │寅○○│時間：95年11月中旬│4 萬5000│預扣4500元及手續費│身分證、戶口│以現金交付予│
│    │      │地點：高雄縣茄萣鄉│元      │3000元，實拿3 萬75│名簿、水費單│庚○○、林俊│
│    │      │      茄萣路239 巷│        │00元，每7 天為1 期│及簽立面額4 │男          │
│    │      │      8 號        │        │，每期利息4500元，│萬5000元本票│            │
│    │      │                  │        │月息40分。        │3 紙        │            │
├──┼───┼─────────┼────┼─────────┼──────┼──────┤
│ 9  │乙○○│第一次借款：95年12│(1)1 萬元│(1)預扣1500元，實拿│房屋讓渡書及│不詳        │
│    │      │月，在高雄縣彌陀鄉│        │  8500元，每7 天為│簽立2 萬元本│            │
│    │      │南寮路光華四巷附近│        │  1 期，每期利息10│票3 紙      │            │
│    │      │                  │        │  00元，月息40分。│            │            │
│    │      │第二次借款：96年1 │(2)2 萬元│(2)預扣3000元，實拿│            │            │
│    │      │月初，地點同上    │        │  1 萬7000元，利息│            │            │
│    │      │                  │        │  同上。          │            │            │
├──┼───┼─────────┼────┼─────────┼──────┼──────┤
│ 10 │子○○│時間：95年12月7日 │1 萬元  │預扣1500元，實拿85│身分證、簽立│以現金交予陳│
│    │      │地點：高雄縣岡山鎮│        │00元，每10天為1 期│2 萬元之本票│志忠、曾煌富│
│    │      │      大德一路超商│        │，每期利息1000元，│1 紙        │            │
│    │      │      前          │        │月息30分。        │            │            │
├──┼───┼─────────┼────┼─────────┼──────┼──────┤
│ 11 │孫鄭秋│時間：96年1 月間  │1 萬5000│預扣3000元，實拿1 │健保卡、身分│以現金交予陳│
│    │棉    │地點：高雄縣彌陀鄉│元      │萬2000元，每7 天為│證影本及簽立│志忠        │
│    │      │      南寮路光華三│        │1 期，每期利息1500│1 萬5000元之│            │
│    │      │      巷6 號附近  │        │元，月息40分。    │本票3 紙    │            │
├──┼───┼─────────┼────┼─────────┼──────┼──────┤
│ 12 │壬○○│時間：96年1 月22日│5000元  │預扣1600元，實拿34│身分證影本及│不詳        │
│    │      │地點：高雄縣彌陀鄉│        │00元，每7 天為1 期│簽立5000元之│            │
│    │      │      彌陀加油站旁│        │，每期利息800 元，│本票3 紙    │            │
│    │      │                  │        │月息64分。        │            │            │
└──┴───┴─────────┴────┴─────────┴──────┴──────┘


司法院資訊處製作；財團法人民間司法改革基金會備份。
